臺灣臺北地方法院民事判決　　　　　　100年度重訴字第105號
原　　　告　鄭光興
訴訟代理人　林益堂律師
被　　　告　鄭光輝
訴訟代理人　賴錫卿律師
上列當事人間返還款項事件，本院於民國100年8月22日言詞辯論
終結，判決如下：
    主      文
原告之訴及其假執行之聲請均駁回。
訴訟費用由原告負擔。
    事實及理由
壹、程序方面：按原告於判決確定前，得撤回訴之全部或一部。
  但被告已為本案之言詞辯論者，應得其同意。以書狀撤回者，
  自撤回書狀送達之日起，10日內未提出異議者，視為同意撤回
  ，民事訴訟法第262條第1項、第4項後段分別定有明文。本件
  原告起訴時原以鄭光興、鄭光南為原告，嗣於原告鄭光南於
  民國100年7月18日具狀撤回起訴(撤回起訴狀見本院卷第103頁
  )，被告於10日內亦未提出異議，應認已生合法撤回之效力而
  不在本件審理之範圍，先予敘明。
貳、實體方面
一原告主張：
  (一)原告、訴外人鄭光南與被告為兄弟，共同經營父親鄭振德於
    78年出資現金新臺幣(下同)200萬元及頂讓金75萬元所創立
    之樸園自助快餐店，樸園自助快餐店之營餘則由鄭光興、鄭
    光南、鄭光輝3人依比例分配之。94年樸園自助快餐店歇業
    出租他人，每月租金145,000元，原告每月分配租金47,125
    元，被告以轉帳方式按月給付予原告。被告於96年6月30日
    私自將樸園自助快餐店以6,800萬元轉讓與第三人，扣除稅
    捐營餘為5,600萬元，原告及鄭光南應可分得1,680萬元，惟
    被告將出售所得之款項全部侵吞為私有，經原告發現並向被
    告要求應給予合理交待，被告遂給付原告現金600萬元及免
    除貸款債務400萬元，並簽發發票日為97年12月31日、票號
    AE0000000號、面額220萬元之支票乙紙(下稱系爭支票)予原
    告，詎原告持系爭支票屆期提示竟以存款不足為由遭退票，
    被告尚積欠910萬元。樸園自助快餐店為鄭光興、鄭光南、
    鄭光輝3人之合夥事業，因被告私自轉售合夥事業之行為，
    已構成民法第692條第3款解散之事由，原告自得依民法第
    699條之規定要求被告返還上開之款項。又被告未經取得原
    告同意轉售之行為，亦構成民法不當得利及侵權行為，為此
    ，爰依民法第699條、第179條、第184條第1項前段規定提起
    本訴，請求擇一為有利判決。並聲明：1.被告應給付原告
    910萬元，及自起訴狀繕本送達之翌日起至清償日止按年息
    5%計算之利息。2.願供擔保聲請宣告假執行。
  (二)對被告抗辯之陳述：父親出資200萬元，土地是借名登記被
    告的名字，用被告名字向銀行借款240萬元，該借款用系爭
    快餐店的盈餘清償。又被告於77年3月至78年3月間離開系爭
    快餐店一年，是系爭快餐店並非被告獨資。若為被告獨資，
    被告為何還須向系爭快餐店借錢，及買便當也要算錢。被證
    4、被證5係被告自己借款拿去投資，與本案無關。
二被告抗辯：否認原告所提證據之形式及實質真正。樸園自助快
  餐店係被告與友人於72年3月間合資經營，在一年多後，因該
  友人不想做了，被告遂將其股份吃下成為獨資經營。被告於75
  年3、4月間將樸園自助快餐店斜對面之店面以506萬元買下，
  該購屋資金來源，其中66萬元部分，係被告用前一家店之頂讓
  金70萬元中支出；200萬元部分，係被告以父親之彰化房地於
  75年3月20日台灣土地銀行借貸，被告已於77年還清；240萬元
  部分，係以該房屋向銀行貸款，清償則是由樸園自助快餐店盈
  餘支出，從而，關於店面出資購買部分，原告分文未出，並無
  權利向被告要求分配出售房屋之價款。被告將原告及鄭光南請
  來樸園自助快餐店工作，因係兄弟，故除薪水外，還分紅予二
  人，94年因樸園自助快餐店結束營業，原告無收入，被告為顧
  兄弟情誼，每月將房屋租金部分給予原告，至房屋賣出後，被
  告再借給原告600萬元，以還清原告所購買房子之貸款，連先
  前所借之400萬元，共1,000萬元。又樸園自助快餐店之店面房
  地係登記在被告名下，鄭光興、鄭光南並非共有人，並無持分
  ，被告出售自有房地，原告不能主張分配售得款項。被告向樸
  園自助快餐店借款，係為公私分明、帳務清楚。原告前於98年
  3月27日向臺中地方法院提起訴訟，主張被告利用父親中風意
  識不清，而將鄭光興、鄭光南、鄭光輝3人所有之台中3間房屋
  據為己有，經原告向被告爭取，被告簽發系爭支票予原告；原
  告於鈞院提起另案訴訟，主張系爭支票係被告將鄭光興、鄭光
  南、鄭光輝3人共有之樸園自助快餐店出售後，原告應分得之
  價金。是原告前後主張反覆，所述不足採信等語置辯。並聲明
  ：原告之訴駁回。
三兩造不爭執事項：
  (一)鄭光興於98年3月27日向本院提起98年度北簡字第17765號訴
    訟，請求鄭光輝給付系爭支票票款，嗣於98年6月25日依合
    夥及買賣價金之法律關係，追加請求鄭光南給付鄭光南640
    萬元、鄭光輝給付鄭光興1,160萬元，本院於98年10月1日改
    分為99年度重訴字第639號，鄭光興、鄭光南於99年4月29日
    陳明依民法第699條合夥關係請求剩餘財產分配，不主張票
    款及買賣，嗣於99年8月6日具狀撤回起訴。
  (二)臺北市○○區○○段二小段650建號及其基地應有部分於97
    年8月5日以買賣為原因登記為訴外人吳宛蓁所有(臺北市建
    物登記第二類謄本、臺北市土地登記第二類謄本見98年度北
    簡字第17765號卷第21至23頁）。
  (三)原告持有被告簽發發票日為97年12月31日、票號AE0000000
    號、面額220萬元之支票乙紙，屆期提示未獲付款(系爭支票
    乙紙及台灣票據交換所退票由單影本見98年度北簡字第1776
    5號卷第5頁）。
四本件爭點：
  (一)樸園自助快餐店是否為鄭光興、鄭光南、鄭光輝3人所合夥
    經營？
  (二)原告依民法第699條、第179條、第184條之規定請求被告給
    付910萬元，有無理由？
五樸園自助快餐店是否為鄭光興、鄭光南、鄭光輝3人所合夥經
  營？
  (一)按當事人主張有利於己之事實者，就其事實有舉證之責任，
    民事訴訟法第277條定有明文。民事訴訟如係由原告主張權
    利者，應先由原告負舉證之責，若原告先不能舉證，以證實
    自己主張之事實為真實，則被告就其抗辯事實即令不能舉證
    ，或其所舉證據尚有疵累，亦應駁回原告之請求（最高法院
    93年度台上字第19號裁判參照）。本件原告主張鄭光興、鄭
    光南、鄭光輝3人有合夥關係經營樸園自助快餐店、營餘由3
    人依比例分配，為被告所否認，原告應負舉證責任。
  (二)原告所提出之借款明細表(見本院卷第40至65頁)、輪班表(
    見本院卷第66至81頁)、記帳表(見本院卷第82至84頁)、借
    款明細表(見本院卷第85至89頁)、記事單(見本院卷第90頁)
    、授權書(見本院卷第91頁)、被告及其配偶撰寫72年至83年
    尚合夥比例1：3，4：6，4：3：3盈餘償還房貸款及借款(見
    本院卷第113頁)、被告撰寫創業及購屋資金來源(見本院卷
    第114頁)，其形式及實質真正均為被告所否認(被告筆錄見
    本院卷第121頁正反面)，難認為真正。此外，原告未再舉舉
    證證明鄭光興、鄭光南、鄭光輝3人合夥經營樸園自助快餐
    店，應認營樸園自助快餐店並非鄭光興、鄭光南、鄭光輝3
    人所合夥經營。
六原告依民法第699條、第179條、第184條之規定請求被告給付
  910萬元，有無理由？
  (一)原告主張：樸園自助快餐店為鄭光興、鄭光南、鄭光輝3人
    之合夥事業，被告私自轉售合夥事業，構成民法第692條第3
    款解散事由，原告依民法第699條之規定請求被告返還910萬
    元，又被告未經取得原告同意轉售之行為，構成民法不當得
    利及侵權行為，為此依民法第699條、第179條、第184條第1
    項前段規定，請求被告給付910萬元。
  (二)民法第699條規定：「合夥財產，於清償合夥債務及返還各
    合夥人出資後，尚有賸餘者，按各合夥人應受分配利益之成
    數分配之。」民法第179條規定：「無法律上之原因而受利
    益，致他人受損害者，應返還其利益。雖有法律上之原因，
    而其後已不存在者，亦同。」民法第184條第1項規定：「因
    故意或過失，不法侵害他人之權利者，負損害賠償責任。故
    意以背於善良風俗之方法，加損害於他人者亦同。」第2項
    規定：「違反保護他人之法律，致生損害於他人者，負賠償
    責任。但能證明其行為無過失者，不在此限。」樸園自助快
    餐店並非鄭光興、鄭光南、鄭光輝3人所合夥經營，故原告
    主張樸園自助快餐店為3人之合夥事業，被告私自出售合夥
    事業，依民法第699條、第179條、第184條第1項前段之規定
    請求被告給付910萬元，為無理由。
  (三)民法第692條規定：「合夥因左列事項之一而解散：一、合
    夥存續期限屆滿者。二、合夥人全體同意解散者。三、合夥
    之目的事業已完成或不能完成者。」第694條第1項規定：「
    合夥解散後，其清算由合夥人全體或由其所選任之清算人為
    之。」第697條第1項規定：「合夥財產，應先清償合夥之債
    務。其債務未至清償期，或在訴訟中者，應將其清償所必需
    之數額，由合夥財產中劃出保留之。」第2項規定：「依前
    項清償債務，或劃出必需之數額後，其賸餘財產應返還各合
    夥人金錢或其他財產權之出資。」第698條規定：「合夥財
    產不足返還各合夥人之出資者，按照各合夥人出資額之比例
    返還之。」民法第699條規定：「合夥財產，於清償合夥債
    務及返還各合夥人出資後，尚有賸餘者，按各合夥人應受分
    配利益之成數分配之。」縱使兩造間有合夥關係存在，且合
    夥之目的事業已完成或不能完成而致合夥解散，亦應於清算
    後有賸餘財產始能返還出資或依比例返還之，原告陳稱系爭
    合夥未清算(原告筆錄見本院卷第100頁)，不得請求返還出
    資或依比例返還，併予敘明。
六綜上所述，樸園自助快餐店並非鄭光興、鄭光南、鄭光輝3人
  所合夥經營，故原告主張樸園自助快餐店為3人之合夥事業，
  被告私自出售合夥事業，而依民法第699條、第179條、第184
  條第1項前段之規定，請求被告給付910萬元，及自起訴狀繕本
  送達之翌日起至清償日止按年息5%計算之利息，為無理由，應
  予駁回。原告之訴既經駁回，其假執行之聲請即失所附麗，應
  併予駁回。
七本件判決基礎已臻明確，兩造其餘攻擊防禦方法及舉證，於判
  決結果無影響，毋庸一一論列，附此敘明。
十訴訟費用負擔之依據：民事訴訟法第78條。
中    華    民    國   100    年    8     月    31    日
                  民事第一庭    法  官  周美雲
以上正本係照原本作成。
如對本判決上訴，須於判決送達後20日內向本院提出上訴狀。如
委任律師提起上訴者，應一併繳納上訴審裁判費。
中    華    民    國   100    年    8     月    31    日
                                書記官  詹雪娥